---
title: "Análisis de Sismicidad en México (Magnitud>=5)"
output: 
  flexdashboard::flex_dashboard:
    orientation: rows
    vertical_layout: fill
    theme: flatly
---

```{r setup, include=FALSE}

# ==========================================
# 1. CARGA DE LIBRERÍAS Y DATOS BASE
# ==========================================
library(flexdashboard)
library(plotly)      # Para interactividad en gráficas
library(leaflet)
library(tidyverse)
library(dlookr)
library(lubridate)
library(knitr)
library(sf)
library(rnaturalearth)
library(rnaturalearthdata)
library(factoextra)
library(randtests)
library(spdep)
library(scales)
library(geosphere)
library(patchwork)
library(Kendall)

tema <- theme_minimal() +
  theme(
    plot.title = element_text(size = 15, face = "bold"),
    plot.subtitle = element_text(size = 11, color = "gray30"),
    legend.position = "bottom"
  )


min_lat <- 14.0
max_lat <- 33.0
min_lon <- -118.0
max_lon <- -86.0
anios <- 2015:2026
magnitud_minima <- 5


datos <- read.csv("datos/datos_sismos_2015_2026.csv")

df <- datos %>%
  filter(type == "earthquake") %>%
  mutate(fecha_hora = ymd_hms(time, tz="America/Mexico_City"),
         fecha = as_date(fecha_hora)) %>%
  filter(!is.na(fecha)) %>%
  distinct() %>%
  mutate(
    categoria_profundidad = case_when(
      depth < 70  ~ "Superficial (<70 km)",
      depth >= 70 & depth < 300 ~ "Intermedia (70-300 km)",
      depth >= 300 ~ "Profunda (>=300 km)",
      TRUE ~ NA_character_
    )
  )

# Lectura placas tectónicas
limites_placas <- st_read("datos/tectonicplates-master/PB2002_boundaries.shp",
                          quiet=TRUE)


# Cálculo de variables globales para Value Boxes
total_sismos <- nrow(df)
mag_maxima <- max(df$mag, na.rm = TRUE)
pct_superficial <- round(100 * mean(df$categoria_profundidad == "Superficial (<70 km)", na.rm = TRUE), 1)
```


# Panorama Global {data-icon="fa-globe"}

## Row {data-height=130}

### Pregunta de Investigación

**¿Cómo se distribuye espacial y temporalmente la sismicidad de alto impacto (magnitud ≥ 5) en México, y es posible identificar perfiles estadísticamente diferenciables mediante técnicas de aprendizaje no supervisado?**

*Hipótesis: la sismicidad de alto riesgo en México presenta una distribución espacial y temporal heterogénea que puede ser agrupada en regiones con perfiles de comportamiento sísmico distinguibles matemáticamente.*

## Row
### Total de Sismos Analizados (M>=5)

```{r}

valueBox(total_sismos, icon = "fa-chart-line", color = "primary")
```


### Magnitud Máxima Registrada

```{r}
valueBox(mag_maxima, icon = "fa-exclamation-triangle", color = "danger")
```


### Eventos Superficiales (<70km)

```{r}
valueBox(paste0(pct_superficial, "%"), icon = "fa-layer-group", color = "warning")
```


## Row
### Densidad Espacial: Concentración de Eventos Sísmicos (Magnitud>=5)

```{r}


# Crear una paleta de colores basada en la magnitud
paleta_mag <- colorNumeric(palette = "YlOrRd", domain = df$mag)

mapa_global <- leaflet(data = df) %>%
  # Proveedor 100% libre, sin marca de agua
  addProviderTiles(providers$Esri.WorldTopoMap) %>%
  
  # Centrar el mapa en México
  setView(lng = -102.0, lat = 23.5, zoom = 5) %>%
  
  # Bloquear el desplazamiento fuera del Bounding Box
  setMaxBounds(lng1 = -118.0, lat1 = 14.0, lng2 = -86.0, lat2 = 33.0) %>%
  
  addCircleMarkers(
    lng = ~longitude, 
    lat = ~latitude,
    radius = ~mag * 1.2,
    color = ~paleta_mag(mag),
    stroke = FALSE, 
    fillOpacity = 0.6,
    popup = ~paste("<b>Magnitud:</b>", mag, 
                   "<br><b>Profundidad:</b>", depth, "km",
                   "<br><b>Fecha:</b>", fecha,
                   "<br><b>Lugar:</b>", place)
  ) %>%
  addLegend("bottomright", pal = paleta_mag, values = ~mag,
            title = "Magnitud", opacity = 0.8)

mapa_global
```


Correlación Profundidad-Magnitud {data-icon="fa-arrows-alt-v"}
====================================================================================

```{r}
# Preparación para el análisis bivariado
df_num <- df %>% select(mag, depth, latitude, longitude) %>% filter(complete.cases(.))
cor_pearson  <- cor(df_num$depth, df_num$mag, method = "pearson")
cor_spearman <- cor(df_num$depth, df_num$mag, method = "spearman")
kruskal_prof <- kruskal.test(mag ~ categoria_profundidad, data = df)
```

## Row {data-height=100}

### Pregunta de Investigación Secundaria

¿Existe una correlación estadística significativa entre la profundidad y la magnitud de los sismos?

## Row {data-height=120}

### Correlación de Pearson

```{r}
valueBox(round(cor_pearson, 3), icon = "fa-arrows-alt-h", color = "info")
```

### Correlación de Spearman

```{r}
valueBox(round(cor_spearman, 3), icon = "fa-arrows-alt-h", color = "info")
```

### Kruskal-Wallis (p-value)

```{r}
valueBox(format.pval(kruskal_prof$p.value, digits = 3), icon = "fa-flask", color = "info")
```

## Row

### Profundidad vs. Magnitud

```{r}
p_prof_mag <- ggplot(df, aes(x = depth, y = mag)) +
  geom_point(alpha = 0.25, color = "steelblue") +
  geom_smooth(method = "loess", color = "firebrick", se = TRUE) +
  geom_smooth(method = "lm", color = "darkgreen", linetype = "dashed", se = FALSE) +
  labs(x = "Profundidad (km)", y = "Magnitud") +
  tema

ggplotly(p_prof_mag)
```

### Magnitud por Categoría de Profundidad

```{r}
p_mag_prof_cat <- df %>% filter(!is.na(categoria_profundidad)) %>%
  ggplot(aes(x = categoria_profundidad, y = mag, fill = categoria_profundidad)) +
  geom_boxplot(alpha = 0.75, outlier.color = "firebrick", outlier.size = 1) +
  scale_fill_manual(values = c("#FDBE85", "#FD8D3C", "#D94701")) +
  labs(x = NULL, y = "Magnitud") +
  tema + theme(legend.position = "none")

ggplotly(p_mag_prof_cat)
```

## Row {data-height=100}

### Conclusión: Correlación Profundidad-Magnitud

No existe una relación lineal ni monótona relevante entre ambas variables (Pearson ≈ `r round(cor_pearson, 2)`, Spearman ≈ `r round(cor_spearman, 2)`), y Kruskal-Wallis confirma que la magnitud típica no difiere significativamente entre categorías de profundidad. La profundidad no predice la severidad de un sismo — dependen de mecanismos físicos distintos.


Regionalización (K-Means) {data-icon="fa-map-marker-alt"}
====================================================================================

## Row {data-height=100}

### Pregunta de Investigación Secundaria

¿Se pueden identificar y delimitar regiones territoriales con perfiles sísmicos diferentes basándose en sus características físicas?

```{r}

# Preparación del modelo K-Means
df_kmeans <- df %>% select(longitude, latitude, depth, mag) %>% na.omit()
df_escalado <- scale(df_kmeans)
set.seed(123)
modelo_kmeans <- kmeans(df_escalado, centers = 4, nstart = 25)
df$cluster <- as.factor(modelo_kmeans$cluster)

```


## Row {data-width=900}

### Agrupamiento Tectónico Identificado (k=4) {data-width=600}

```{r}

# Crear una paleta categórica para los 4 clústeres
paleta_cluster <- colorFactor(palette = "Set1", domain = df$cluster)

# 1. Crear el dataframe con las coordenadas de los nombres de las placas
etiquetas_placas <- data.frame(
  lng = c(-98, -114, -101, -86.5, -108),
  lat = c(26, 24, 15, 14.5, 20),
  texto = c("Placa de Norteamérica", "Placa del Pacífico", "Placa de Cocos",
            "Placa del Caribe", "Placa de Rivera")
  )

mapa_clusters_leaflet <- leaflet(data = df) %>%
  addProviderTiles(providers$Esri.WorldTopoMap) %>%
  setView(lng = -102.0, lat = 23.5, zoom = 5) %>%
  setMaxBounds(lng1 = -118.0, lat1 = 14.0, lng2 = -86.0, lat2 = 33.0) %>%
  # Capa 1: Sismos coloreados por clúster
  addCircleMarkers(
    lng = ~longitude, 
    lat = ~latitude,
    radius = 4,
    color = ~paleta_cluster(cluster),
    stroke = FALSE, 
    fillOpacity = 0.8,
    popup = ~paste("<b>Clúster:</b>", cluster, 
                   "<br><b>Magnitud:</b>", mag, 
                   "<br><b>Profundidad:</b>", depth, "km")
  ) %>%
  # Capa 2: Límites de placas tectónicas (objeto sf)
  addPolylines(
    data = limites_placas, 
    color = "#00BFFF", 
    weight = 2, 
    dashArray = "5, 5",
    popup = "Límite de Placa Tectónica"
  ) %>%
  addLabelOnlyMarkers(
    data = etiquetas_placas,
    lng = ~lng,
    lat = ~lat,
    label = ~lapply(texto, htmltools::HTML),
    labelOptions = labelOptions(
    noHide = TRUE,
    direction = "center",
    textOnly = TRUE,
    style = list(
    "color" = "#333333",
    "font-weight" = "bold",
    "font-size" = "12px",
    "text-shadow" = "1px 1px 2px white, -1px -1px 2px white")
    )) %>%
  addLegend("bottomright", pal = paleta_cluster, values = ~cluster,
            title = "Perfil Sísmico", opacity = 1)

mapa_clusters_leaflet
```


### Distribución de la Profundidad y Magnitud por Clúster {data-width=400}

```{r}

# Identifica qué trazas son boxplot y ajusta su ancho
p_prof_cluster <- ggplot(df, aes(x = cluster, y = depth, fill = cluster)) +
  geom_boxplot(alpha = 0.8, outlier.color = "gray40", outlier.size = 1) +
  scale_fill_brewer(palette = "Set1") +
  labs(x = "", y = "Profundidad (km)") +
  tema + theme(legend.position = "none")

fig1<-ggplotly(p_prof_cluster)

p_mag_cluster <- ggplot(df, aes(x = cluster, y = mag, fill = cluster)) +
  scale_fill_brewer(palette = "Set1")+
  geom_violin(alpha = 0.5) +
  geom_boxplot(width = 0.2, outlier.size = 0.1) +
  labs(subtitle = "Comprobación visual de los perfiles sísmicos",
    x = "Clúster (Perfil Tectónico)", 
    y = "Magnitud"
  ) +
  tema + theme(legend.position = "none")

fig_mag <- ggplotly(p_mag_cluster)

# Identifica qué trazas son boxplot y ajusta su ancho
fig2 <- style(fig_mag, width = 0.15, traces = which(sapply(fig_mag$x$data, function(t) t$type) == "box"))

# 3. Unir ambas gráficas verticalmente en un solo objeto interactivo
subplot(fig1, fig2, nrows = 2, titleX = TRUE, titleY = TRUE, margin = 0.08) %>%
  layout(showlegend = FALSE)


```



Frecuencia-Magnitud (Gutenberg-Richter) {data-icon="fa-chart-area"}
====================================================================================

```{r}
gr_data <- df %>% filter(!is.na(mag)) %>% 
  group_by(mag) %>% 
  summarise(n = n(), .groups = "drop") %>% 
  arrange(desc(mag)) %>% 
  mutate(N_acum = cumsum(n))
gr_fit <- lm(log10(N_acum) ~ mag, data = gr_data)
b_value <- round(-coef(gr_fit)[2], 2)
r2_gr   <- round(summary(gr_fit)$r.squared, 3)
```

## Row {data-height=100}

### Pregunta de Investigación Secundaria

¿Cómo cambia la frecuencia probabilística de eventos sísmicos en función del umbral de magnitud seleccionado?

## Row {data-height=120}

### Parámetro b (Gutenberg-Richter)

```{r}
valueBox(b_value, icon = "fa-chart-area", color = "info")
```

### Ajuste del modelo (R²)

```{r}
valueBox(r2_gr, icon = "fa-check-circle", color = "info")
```

## Row

### Relación Frecuencia-Magnitud

```{r}

p_gr <- ggplot(gr_data, aes(x = mag, y = N_acum)) +
  geom_point(color = "darkred", size = 2) + 
  geom_smooth(method = "lm", color = "blue", se = TRUE, alpha = 0.2) +
  scale_y_log10() + 
  labs(x = "Magnitud M", y = "Log10(N)") + 
  tema

ggplotly(p_gr)

```

## Row {data-height=100}

### Conclusión: Frecuencia-Magnitud

Un *b-value* de `r b_value` (ajuste con R² = `r r2_gr`) confirma que la sismicidad mexicana M≥5 sigue el decaimiento exponencial predicho por Gutenberg-Richter: los eventos moderados dominan la liberación de energía, mientras que los terremotos catastróficos son estadísticamente infrecuentes.


Réplicas y Patrones Temporales {data-icon="fa-clock"}
====================================================================================

```{r}
prueba_rachas <- runs.test(as.numeric(difftime(df$fecha_hora, lag(df$fecha_hora), units = "hours"))[-1])
p_value_rachas <- format.pval(prueba_rachas$p.value, digits = 3)

sismo_principal <- df %>% slice_max(mag, n = 1)
df <- df %>% 
	mutate(dist_al_evento_principal_km = distHaversine(cbind(longitude, latitude), 
							   c(sismo_principal$longitude, sismo_principal$latitude)) / 1000, 
	       dias_desde_evento_principal = as.numeric(difftime(fecha_hora, sismo_principal$fecha_hora, units = "days")))

replicas <- df %>% 
	filter(dist_al_evento_principal_km <= 200, 
	       dias_desde_evento_principal > -30, 
	       dias_desde_evento_principal <= 90) %>% 
	arrange(fecha_hora)

df_mensual <- df %>% 
  mutate(mes_anio = floor_date(fecha_hora, "month")) %>% 
  count(mes_anio) %>%
  mutate(ma_6  = zoo::rollmean(n, k = 6,  fill = NA, align = "center"), 
         ma_12 = zoo::rollmean(n, k = 12, fill = NA, align = "center"))

mk_res <- MannKendall(df_mensual$n)
mk_pvalue <- format.pval(mk_res$sl, digits = 3)

df <- df %>% 
	arrange(fecha_hora) %>% 
	mutate(tiempo_entre_sismos_hrs = as.numeric(difftime(fecha_hora, lag(fecha_hora), units = "hours")))
```

## Row {data-height=100}

### Pregunta de Investigación Secundaria

¿Qué patrones de comportamiento temporal (precursores y réplicas) se observan alrededor de los eventos de magnitud extrema?

## Row {data-height=120}

### Réplicas Detectadas (90 días)

```{r}
valueBox(nrow(replicas), icon = "fa-bolt", color = "orange")
```

### Independencia Temporal (P-value Rachas)

```{r}
valueBox(p_value_rachas, icon = "fa-project-diagram", color = "orange")
```

### Tendencia a Largo Plazo (P-value Mann-Kendall)

```{r}
valueBox(mk_pvalue, icon = "fa-chart-line", color = "orange")
```

## Row

### Distribución de tiempos entre sismos

```{r}
D_tiempos_b_sismos <- ggplot(df %>% filter(!is.na(tiempo_entre_sismos_hrs), tiempo_entre_sismos_hrs > 0), aes(x = tiempo_entre_sismos_hrs)) +
  geom_histogram(bins = 60, fill = "purple", alpha = 0.7, color = "white") +
  scale_x_log10(labels = function(x) format(x, scientific = FALSE)) +
  labs(subtitle="Escala logarítmica", x = "Horas", y = "Frecuencia") + tema

ggplotly(D_tiempos_b_sismos)
```

### Respuesta Temporal del Sismo Principal (Evento Magnitud 8.2)

```{r}
g_sismo_al <- ggplot(replicas, aes(x = fecha, y = mag)) +
    geom_vline(xintercept = sismo_principal$fecha, color = "red", linetype = "dashed", linewidth = 1) +
    geom_point(aes(size = mag, color = mag), alpha = 0.7) +
    geom_segment(aes(x = fecha, xend = fecha, y = 5, yend = mag, color = mag), alpha = 0.4) +
  scale_color_viridis_c(option = "inferno", direction = -1) + 
  labs(x = "Fecha", y = "Magnitud") + 
  tema
ggplotly(g_sismo_al)
```

## Row

### Serie mensual y medias móviles

```{r}
g_mensual <- ggplot(df_mensual, aes(x = mes_anio)) +
  geom_col(aes(y = n), fill = "gray70", alpha = 0.6) +
  geom_line(aes(y = ma_6),  color = "orange",  linewidth = 1) +
  geom_line(aes(y = ma_12), color = "firebrick", linewidth = 1.2) +
  labs(
       subtitle = "Gris = conteo mensual | Naranja = MA(6) | Rojo = MA(12)",
       x = "Fecha", y = "Eventos por mes") +
  tema

ggplotly(g_mensual)
```

## Row {data-height=100}

### Conclusión: Patrones Temporales

La prueba de rachas (p `r p_value_rachas`) rechaza la independencia de los tiempos de espera: los sismos se agrupan en el tiempo (réplicas), no ocurren de forma aislada. El sismo principal detonó `r nrow(replicas)` réplicas en la ventana de 90 días, con decaimiento consistente con la ley de Omori. La tendencia de largo plazo (Mann-Kendall, p `r mk_pvalue`) debe leerse con cautela: puede reflejar mejoras en la red de monitoreo tanto como actividad real.


